【裁判字號】    98,上訴,4671
【裁判日期】    990128
【裁判案由】    毒品危害防制條例
【裁判全文】
臺灣高等法院刑事判決                98年度上訴字第4671號
上  訴  人
即  被  告  乙○○
選任辯護人  吳世敏律師
            苗繼業律師
上  訴  人
即  被  告  甲○○
選任辯護人  邱昱宇律師
上列上訴人因違反毒品危害防制條例案件，不服臺灣士林地方法
院98年度訴字第140號，中華民國98年8月31日第一審判決（起訴
案號：臺灣士林地方法院檢察署98年度偵字第3744號），提起上
      訴，本院判決如下：
    主  文
原判決關於乙○○、甲○○共同犯走私罪及定執行刑部分均撤銷
。
乙○○犯走私罪，處有期徒刑壹年，如附表編號五所示之物沒收
。
甲○○被訴共同走私大麻種子部分，無罪。
其他上訴駁回。
乙○○上開撤銷改判部分，與上訴駁回即意圖供製造毒品之用，
而栽種大麻部分所處有期徒刑伍年陸月，主刑部分應執行有期徒
刑陸年。
    事  實
一、乙○○、甲○○為同居男女朋友之關係，均曾有施用第二級
    毒品大麻之經驗，並明知大麻係毒品危害防制條例所列屬之
    第二級毒品。又乙○○明知大麻種子雖非第二級毒品，惟亦
    係行政院依懲治走私條例第二條第三項所公告「管制物品項
    目及其數額」甲項第四款之管制進口物品，均不得非法持有
    、運輸及私運。詎其竟起意栽種大麻以供製造第二級毒品大
    麻供己施用，基於運輸及私運屬管制進出口物品之大麻種子
    進入國內之犯意，在臺北縣汐止市○○路○段二七九號十八
    樓其住處之房間內透由電腦網路設備連上荷蘭網址「HTTP：
    //WWW.HIGHGRADE.SEEDS.COM」 網站，以網路交易方式向國
    外不詳姓名之販賣者購買大麻種子，並將價金連同運費即美
    金一百六十九元郵寄至上開販賣者所指定之荷蘭地址，購買
    介紹栽種大麻方法書籍一本及大麻種子三十五顆，並利用不
    知情之國際郵寄包裹之方式，將上開大麻種子走私入台。迨
    九十八年一月八日上開內以雙面膠黏貼大麻種子三十五顆（
    其中二顆不具發芽能力）於挖空內頁之栽種大麻書籍一本，
    自國外郵寄運抵乙○○前揭住處後，乙○○即基於意圖供製
    造之用而栽種大麻之犯意，除由甲○○陪同購入栽種大麻所
    需之照明燈具（探照燈）外，並自行購入花盆、培養土、肥
    料等物，以供栽種大麻之用，且因上開栽種大麻書籍係以英
    文撰寫，而求助於曾在澳洲留學三年並熟諳英文之甲○○，
    甲○○乃基於幫助乙○○意圖供製造毒品之用而栽種大麻之
    犯意，於乙○○閱讀上述書籍記載有關種植大麻步驟之英文
    說明，遇有不明瞭之文義或字彙時，為其解說，乙○○因而
    獲悉栽種大麻之各階段步驟，乃在上址住處房間內，將大麻
    種子置於盆栽內，每日澆水，以探照燈供給光線，以吸管支
    撐其成長，培育其發芽、成株之方式，栽種大麻植株。嗣於
    九十八年三月三日上午十一時四十五分許，為警依法搜索上
    址住處，扣得第二級毒品大麻盆栽植株十六株、具發芽能力
    之大麻種子七顆（其中二顆不具發芽能力，另其餘十二顆大
    麻種子則因種植失敗，業經乙○○丟棄而不存在）、栽種大
    麻書籍一本等物，始悉上情。
二、案經臺北縣政府警察局移送臺灣士林地方法院檢察署檢察官
    偵查起訴。
    理  由
壹、證據能力方面
一、按被告之自白，非出於強暴、脅迫、利誘、詐欺、疲勞訊問
    、違法羈押或其他不正之方法，且與事實相符者，得為證據
    ，刑事訴訟法第一百五十六條第一項定有明文。查被告乙○
    ○迭於警詢、偵訊、原審及本院審理時，均就其犯行自白不
    諱，且均具任意性，內容核與卷附事證相符，自得採為本案
    之證據。而被告甲○○及辯護人於原審及本院爭執被告甲○
    ○在警詢中所為不利於己之陳述之任意性，指稱被告甲○○
    接受警詢當時，警察曾告知被告甲○○被告乙○○之行為，
    稱須照為陳述，二人供述始會相符，被告甲○○因此始知悉
    被告乙○○犯行之細節，並據此回答員警所詢問題云云。惟
    被告甲○○於原審供稱：「（問：在警察訊問過程中，警察
    有無對你施強暴、脅迫或詐欺等不正訊問？）警察是沒有對
    我作這些不正方法，等從他（指被告乙○○）被抓之後，一
    路上都在問他，我就很自然聽到事實就是這樣。」「（問：
    九十八年三月三日的筆錄有沒有人指導你如何講，或要你照
    講？）都沒有。」「（問：九十八年三月三日的筆錄內容是
    按你自己的意思來講？）對。但有一些我不清楚的情形，譬
    如大麻種子是多少錢，我記得是一百六十幾，而警察說這是
    一百六十九元，那我就說那就是一百六十九元，其餘的內容
    差不多都是按照我的意思來回答。」「問：【提示九十八年
    三月三日調查筆錄】這裡面除有關大麻種子價格部分外，還
    有哪些有類似的問題？）其他都沒有。」等語，足見被告甲
    ○○於九十八年三月三日警詢筆錄製作過程並無遭受強暴、
    脅迫等不正方法取供之違法情事，顯無證據足資證明被告甲
    ○○於上開警詢中之對己不利之陳述有非任意性之情形，惟
    是否與事實相符，如後敘。
二、次按被告以外之人於審判外之言詞或書面陳述，除法律有規
    定者外，不得作為證據。法院或檢察官得囑託醫院、學校或
    其他相當之機關、團體為鑑定，或審查他人之鑑定，並準用
    第二百零三條至第二百零六條之一規定；其須以言詞報告或
    說明時，得命實施鑑定或審查之人為之，刑事訴訟法第一百
    五十九條第一項、第二百零八條第一項分別定有明文。是法
    院或檢察官依刑事訴訟法第二百零八第一項之規定，囑託鑑
    定機關所出具之鑑定報告，應屬刑事訴訟法第二百零六條第
    一項之鑑定報告，為傳聞法則之例外。又按刑事訴訟之鑑定
    ，為證據調查方法之一種，係指由具有特別知識經驗之人或
    機關，就特別需要特殊知識經驗之事項，予以鑑識、測驗、
    研判及斷定，供為法院或檢察官認定事實之參考。刑事訴訟
    法第一百九十八條規定：「鑑定人由審判長、受命法官或檢
    察官就下列之人選任一人或數人充之：一就鑑定事項有特別
    知識經驗者。二經政府機關委任有鑑定職務者。」第二百零
    八條第一項前段規定：「法院或檢察官得囑託醫院、學校或
    其他相當之機關、團體為鑑定」即本此旨。是上級檢察機關
    首長基於辦案實務需要，函示指定某類特殊案件之待鑑事項
    ，囑託某一或某些特別具有該項專門知識經驗之機關，予以
    鑑定，並非法所不許。從而，警察機關逕依該函示辦理，按
    諸檢察一體及檢察官指揮調、偵查之原則，難認於法不合（
    最高法院九十六年度台上字第四一七七號判決意旨參照）。
    查法務部調查局於本案偵查時，受檢察官概括指定而逕將本
    案扣案之大麻植株十六株送鑑定，並由法務部調查局濫用藥
    物實驗室於九十八年三月二十三日出具調科壹字第○九八二
    三○○九九五○號濫用藥物實驗室鑑定書一份，應屬刑事訴
    訟法第一百五十九條第一項規定之例外情形，此因「鑑定之
    經過及其結果，應命鑑定人以言詞或『書面』報告」，同法
    第二百零六條第一項亦規定甚明，且該檢驗通知書於鑑驗方
    法、鑑驗結果均有詳細說明，是鑑定人以書面為鑑定報告提
    出於檢察官，依刑事訴訟法第一百五十九條第一項立法理由
    及同法第二百零六條第一項規定，即具有證據能力。至法務
    部調查局九十八年六月三日調科壹字第○九八○○三一七六
    九○號函（原審卷第六八頁）則係依原審囑託鑑定所為之書
    面報告，自亦具證據能力。
三、扣案大麻植株十六株、大麻種子七顆、栽種大麻書籍一本等
    物，係臺北縣政府警察局刑事警察大隊持原審法院核發九十
    八年聲搜字第三五三號搜索票，依法在臺北縣汐止市○○路
    ○段二七九號十八樓住處依法執行搜索而予扣案，自有證據
    能力。
貳、有罪部分
一、訊據上訴人即被告乙○○對於上揭犯罪事實坦認不諱，而上
    訴人即被告甲○○固坦承曾應被告乙○○之請求，於乙○○
    閱讀上開書籍上有關栽種大麻步驟之英文說明，遇有不明瞭
    之文義或字彙時，為其翻譯、解說，惟矢口否認有何幫助栽
    種大麻或共同私運大麻種子入台之犯行，並辯稱：伊雖曾陪
    同乙○○一起去郵局郵寄上開美金，及購買照明燈具、盆栽
    ，但伊並未參與栽種大麻行為，且伊直至為警查獲的前幾天
    才知道乙○○係在栽種大麻，當時即規勸乙○○這是違法的
    事，不要再種了云云。辯護人為被告甲○○辯護意旨略以：
    乙○○栽種大麻是一個封閉的狀態，甲○○沒有必要去干涉
    、瞭解，其本身個性就是大而化之，直到乙○○把大麻植株
    拿出來分辨公株、母株的時候，甲○○才知道乙○○栽種大
    麻的事情，且甲○○當時也勸說乙○○這在臺灣是違法的，
    可見甲○○並沒有幫助栽種大麻。走私大麻種子在原審的認
    定上認為曾經有「10號，立Ｘ1」是乙○○有要分給甲○○
    的意思，但是依乙○○於本院之供證，可知他是按照甲○○
    的解說方式而去栽種大麻，故被告甲○○並無幫助栽種大麻
    的意思云云。
二、經查：
  (一)上開有關被告乙○○之犯罪事實，迭據其於偵審中自白不諱
    （偵查卷第九至十三、五五至五七頁，原審卷第八至十一、
    九六至一○六頁，本院卷第五四頁反面、第八○頁反面），
    復有大麻植栽十六株、大麻種子七顆、栽種大麻書籍一本扣
    案及刑案現場照片四十九幀（含電腦螢幕顯示之國外販賣大
    麻種子網站照片）附卷可稽。而扣案之大麻植株十六株，均
    經鑑定含有第二級毒品大麻成分；及大麻種子七顆，其中五
    顆種子具發芽能力，亦均含第二級毒品大麻成分，有法務部
    調查局九十八年三月二十三日調科壹字第○九八二三○○九
    九五○號濫用藥物實驗室鑑定書一紙在卷可憑（偵查卷第一
    ○四頁），足認被告乙○○上開自白與事實相符，堪採為認
    定本案犯罪事實之證據。
  (二)又按毒品危害防制條例所謂之「運輸」，係指轉運輸送而言
    ，亦即由一地轉運輸送至另一地，運輸之方法為海運、空運
    、陸運均非所問（最高法院八十二年度第三次刑事庭會議決
    議、司法院院解字第三五四一號及第三八五三號解釋意旨參
    考），而運輸亦不以行為人親自轉運輸送為必要，非不得利
    用不知情之郵遞運送人員而為之。被告乙○○雖未親自由荷
    蘭將大麻種子轉運輸送入台，惟其向荷蘭不詳販賣大麻種子
    之人購買大麻種子並支付價金及運費後，提供其上開住處為
    指定之送達地址，乃係利用不知情之國際郵遞運送人員將大
    麻種子運抵上開指定地點，仍不失為運送行為。
  (三)另按毒品危害防制條例第四條製造第一級至第四級毒品罪之
    「製造」，係指就原料、原素予以加工，使成具有特定功效
    之成品者而言；又何者屬於該條所稱之「毒品」，同條例第
    二條第一項規定：「指具有成癮性、濫用性及對社會危害性
    之麻醉藥品與其製品及影響精神物質與其製品」；再依該條
    第二項規定，大麻屬第二級毒品，而「製造」大麻當指將栽
    種成長後之大麻葉予以加工、包裝，使成易於吸用之製品而
    言；此種製程，當與類如第二級毒品甲基安非他命猶需以鹽
    酸麻黃素為原料，經氯化、氫化及純化等化學反應始能合成
    之加工方式難易、繁簡有別，此乃毒品產出流程之本質不同
    ，自不能以加工方式較為簡單，即謂非屬「製造」毒品，惟
    於栽種大麻植株成功後，採集葉片，加以風乾，再用模具壓
    製成磚、切割成塊等一定加工行為，始能該當「製造」之要
    件（最高法院九十二年度台上字第二四五號、九十三年度台
    上字第六八五五號等判決意旨參照）。本案經原審囑託法務
    部調查局鑑定結果，亦以：「本案扣押之十六株植株（包括
    幼苗及成株）之大麻葉均可加工製造第二級毒品大麻。」、
    「將栽種之大麻植株加工製造第二級毒品大麻，須先經乾燥
    、再製成煙草並包裝成易於販賣之成品，故需有乾燥、製成
    煙草及包裝之物品或器具（如日照或照射燈用於乾燥，剪裁
    或擠壓機製成煙草，包裝材料或封口機包裝為成品）。」「
    經勘驗貴院函送之本案（臺灣士林地方法院檢察署九十八年
    度偵字第三七四四號）原卷一宗，發現扣押之十六株大麻植
    株均在盆栽內，並處於生長狀態中（偵查卷第二八至三二頁
    ），偵辦單位將其移出盆栽並拍照（偵查卷第七六至八九頁
    ），且經乾燥程序後例行拍照（偵查卷第九○至九五頁），
    原卷中並未發現相關之乾燥、製成煙草及包裝等物品或器具
    ，故研判應有栽種大麻事實，但未達製造第二級毒品大麻階
    段。」等語，此有法務部調查局九十八年六月三日調科壹字
    第○九八○○三一七六九○號函在卷可稽（原審卷第六八頁
    ），堪認被告乙○○所為尚不該當製造第二級毒品大麻之構
    成要件。
  (四)被告甲○○雖矢口否認有何幫助共同被告乙○○上開栽種大
    麻犯行，惟查：
  1.被告甲○○於乙○○購入上開大麻種子後，曾陪同乙○○購
    入栽種大麻所需之照明燈具乙情，業據被告甲○○供承在卷
    （偵查卷第十七、六二頁），且其於偵查中亦供承：乙○○
    曾經上網到賣大麻網站，他翻譯不順的部分，便叫伊看電腦
    螢幕上的網頁翻譯給他聽，伊才知道內容是種植大麻種子跟
    步驟的資訊等語（偵查卷第六二頁），及證人即共同被告乙
    ○○於本院供證：伊於十號當天好像種了六株大麻，因伊有
    問過甲○○，其中一株即係根據甲○○告知的方法去種的，
    所以伊才於上開大麻書籍第三項上記載「10號，立Ｘ1」（
    原審卷第一○八頁），其中「立」就是指甲○○，「Ｘ1」
    就是一株的意思等語（本院卷第七四頁反面），足見被告甲
    ○○確有翻譯大麻種植之步驟供被告乙○○參酌，助力乙○
    ○實現毒品危害防制條例第十二條第二項「栽種」之構成要
    件。雖證人即共同被告乙○○於偵查中供證：伊看不懂的詞
    彙，才會問甲○○，伊都是覺得翻起來怪怪的，才抄下來問
    甲○○云云，及於本院供證：甲○○係在警方查獲伊的前兩
    、三天，將大麻植株搬出來要分辨公株、母株時，才知道伊
    在種植大麻，當時她有跟伊講說這個在臺灣好像不合法，有
    勸伊不要這樣做，之後，伊即未再詢問她相關種植的問題云
    云，然與其於警詢時供稱：「（你女友甲○○既然知道你種
    植大麻，為何不勸阻你？）她在國外待過，所以可能不是很
    確定知道在台灣種植大麻是違法的」等語（偵查卷第十二頁
    ）不符，且以被告甲○○既自承與乙○○同居於上開乙○○
    住處已一、二年（偵查卷第六二頁），且渠等二人均失業賦
    閒在家（原審卷第一○四頁），每日相處時間極長，而乙○
    ○種植大麻植株遍及房間內以及陽台上，甚且還在兩人均有
    出入之乙○○房間衣櫥內，設置燈光照明，另於斯時冬末春
    初天暖乍寒之際，乙○○仍開啟電風扇促進通風，此有為警
    查獲之現場照片附卷可參（偵查卷第二八至三二頁）。是以
    被告乙○○此等異常行為，又賴被告甲○○翻譯相關英文資
    訊，供其栽種大麻，被告甲○○有時且就睡在被告乙○○種
    植大麻之房間（原審卷第十三頁），被告乙○○根本無從隱
    瞞栽種大麻之相關事實，豈有刻意針對與大麻無關之用語特
    意抄錄轉載於紙上，另外提出詢問被告甲○○之理？被告甲
    ○○亦稱為被告乙○○翻譯時，係就被告乙○○就網頁或書
    籍內容指出應翻譯之部分，始為被告乙○○翻譯（原審卷第
    十五頁），足見被告乙○○事後刻意迴護被告之情，其上開
    供證自難採為有利於被告甲○○之認定。況被告甲○○於收
    到自國外運抵之大麻種子後，亦曾陪同被告乙○○購買探照
    燈，復稱其有施用大麻經驗（原審卷第十四頁），被告乙○
    ○亦曾出示伊疑似枯萎之大麻葉，惟嚐起來並無大麻味道等
    語，足見卷內證據固不足以證明被告甲○○曾參與「栽種大
    麻」之構成要件行為，或其主觀上有視被告乙○○犯罪為自
    己犯罪之意思，然被告甲○○確在知悉被告乙○○意圖供製
    造毒品之用而栽種大麻之犯罪計畫後，仍以翻譯相關重要資
    訊之方式，幫助被告乙○○犯毒品危害防制條例第十二條第
    二項之罪，至堪認定。
  2.公訴人雖依共同被告乙○○之供述，認種植大麻既必須有足
    夠的光源、水、適當的溫濕度，並且光照一次就要十二小時
    ，還要維持通風，不可能以一人之力獨立照顧和種植大麻，
    並以扣案的大麻種植書籍內，上面有記載「10號，立╳1」
    的字眼，推認被告甲○○在十號有種植一株大麻之行為云云
    。惟被告乙○○栽種大麻並非百分之百成功，以其購入三十
    五顆大麻種子後，僅為警扣得十六株植株，尚有七顆尚未栽
    種之大麻種子，其餘十二顆大麻種子已據被告乙○○供承係
    其種植失敗後死亡（原審卷第一一二頁），則被告乙○○是
    否因獨力栽種，致栽種之大麻植株仍有相當之死亡率？又上
    開書籍內之記載係乙○○所為，其所載之含義亦據證人乙○
    ○於本院供證如上述。是公訴人所指「被告甲○○在10號栽
    種大麻植株一棵」，尚乏證據可佐，顯屬臆測之詞，自無足
    採。故以公訴人上開論據，尚不足以積極證明被告甲○○係
    為毒品危害防制條例第十二條第二項之罪之正犯。
  (五)綜上，本件事證明確，被告乙○○、甲○○之上開犯行均洵
    堪認定，應依法論科。
三、按大麻係屬毒品危害防制條例第二條第二項第二款所列之第
    二級毒品，而依毒品危害防制條例第二條第二項第二款規定
    ，第二級毒品係指罌粟、古柯、大麻、安非他命、配西汀、
    潘他唑新及其附表二所列之相類製品而言，未包括大麻種子
    ，是大麻種子固非屬毒品危害防制條例第二條第二項第二款
    所列之第二級毒品，但依毒品危害防制條例第十四條第四項
    規定，仍不得持有。次按毒品危害防制條例所列毒品及其製
    劑、罌栗種子、古柯種子及大麻種子，業經行政院依懲治走
    私條例第二條規定，公告列為甲類管制進出口物品。再查懲
    治走私條例第二條第一項固規定，私運管制物品進口出口逾
    公告數額者為成立本罪之要件，然觀行政院公告之懲治走私
    管制物品項目及其數額中，分成甲、乙、丙、丁等四類（第
    四類已經刪除），其中甲類管制進出口物品及乙類管制出口
    物品，除公告其項目外，均未有「數額」之限制，顯然私運
    甲類管制物品進出口，或私運乙類管制物品出口，不論數額
    多少，均觸犯懲治走私條例第二條第一項之罪名。雖該條尚
    有「逾公告數額」之規定，但由同條第三項規定，「第一項
    所稱管制物品及其數額，由行政院公告之」，此乃空白刑法
    ，該罪所稱管制物品及其數額，係以行政院之公告為補充規
    範，依行政院公告之前開管制物品項目及其數額，對於甲、
    乙兩類既排除「一定數額」之規定，則依據補充規範之法理
    ，私運管制進口之毒品危害防制條例所列毒品及其製劑進口
    ，當然要排除「逾公告數額」之認定，依懲治走私條例第二
    條第一項所定，祗要合乎「私運管制物品進口」之要件為已
    足，不得再拘泥於原法條文字而為不同之解釋，是被告乙○
    ○私運管制進口之大麻種子進入中華民國臺灣地區，應成立
    懲治走私條例第二條第一項之走私罪。又其自荷蘭輸入大麻
    種子入境，係本於供栽種之用之意圖，有卷附栽種之大麻植
    株及栽種現場照片可參，故核被告乙○○此部分所為，亦係
    犯毒品危害防制條例第十三條第二項之意圖供栽種之用，而
    運輸大麻種子罪。被告乙○○利用不知情之郵遞運送人員，
    意圖供栽種之用而運輸大麻種子並私運管制物品大麻種子進
    口，為間接正犯。被告乙○○以一行為而觸犯上開走私罪、
    意圖供栽種之用而運輸大麻種子罪，為想像競合犯，應依刑
    法第五十五條之規定，從一重依走私罪論處。再被告乙○○
    栽種大麻，係基於供製造第二級毒品大麻之意圖，亦據其坦
    承在卷，核其所為，係犯毒品危害防制條例第十二條第二項
    之意圖供製造毒品之用，而栽種大麻罪。又被告乙○○雖自
    九十八年一月八日起，迄九十八年三月三日為警查獲止，栽
    種大麻已有相當時間，惟所為尚不構成製造第二級毒品罪，
    僅得認係犯意圖供製造之用栽種大麻罪，已如前述。至被告
    甲○○基於幫助之犯意，從事意圖供製造第二級毒品，而栽
    種大麻罪構成要件以外之行為，助成被告乙○○實現毒品危
    害防制條例第十二條第二項之罪之構成要件，俱如前述，核
    其所為，係犯刑法第三十條第一項前段、毒品危害防制條例
    第十二條第二項之幫助意圖供製造第二級毒品，而栽種大麻
    罪。按「被告所犯之法條，起訴書中雖應記載，但法條之記
    載，究非起訴之絕對必要條件，若被告有兩罪，起訴書中已
    載明其犯罪事實而僅記載一個罪名之法條，其他一罪雖未記
    載法條，亦應認為業經起訴。」（最高法院六十四年台非字
    第一四二號判例參照）。公訴人認被告乙○○運輸大麻種子
    ，再予栽種之犯行，係犯毒品危害防制條例第四條第二項之
    製造第二級毒品罪，除漏未就被告乙○○意圖供栽種之用而
    運輸大麻種子並走私進口之犯行予以評價外，另又誤認被告
    乙○○、甲○○所為均係犯製造第二級毒品罪，惟有關被告
    乙○○意圖供栽種之用而運輸大麻種子並走私進口之犯行，
    既已於起訴書犯罪事實欄敘明其犯罪事實，應僅屬漏未評價
    ，而仍在起訴範圍內。另就誤論被告二人共同製造第二級毒
    品罪犯行部分，因所起訴之栽種大麻行為之基本社會事實相
    同，又於原審審理時，經原審當庭告知被告二人另涉犯意圖
    供製造毒品之用，而栽種大麻之罪名，以利其等防禦，爰依
    法變更起訴法條而為審理。至被告乙○○持有大麻種子之低
    度行為，已為意圖供製造第二級毒品之用，而栽種大麻之高
    度行為所吸收，不另論罪。被告甲○○係屬幫助犯，應依刑
    法第三十條第二項規定，按正犯之刑減輕之。又被告乙○○
    所犯走私罪及意圖供製造毒品之用而栽種大麻罪二罪，犯意
    各別，行為互殊，應分論併罰。
、無罪部分
一、公訴意旨另以：被告甲○○明知大麻係毒品危害防制條例第
    二條第二項第二款列管之第二級毒品，依法不得製造，竟與
    乙○○基於製造第二級毒品大麻之犯意聯絡，由乙○○於九
    十七年十二月上旬，在臺北縣汐止市○○路○段二七九號十
    八樓住處，以電腦網際網路連線至荷蘭之HIGHGRADE SEEDS
    網站（網址htt p://www.highgrades.com/） ，訂購大麻種
    子，並郵寄美金一百六十九元至該網站所指定之地址，嗣於
    九十八年一月八日，在上址住處，收受夾層內裝有大麻種子
    三十五顆之英文版大麻植栽書籍。嗣於九十八年三月三日十
    一時四十五分許，在上址住處，為警搜索查扣第二級毒品大
    麻盆栽植株十六株、大麻種子七顆、種植大麻書籍一本等物
    。因認被告甲○○另涉有懲治走私條例第二條第一項之走私
    大麻種子罪嫌（按公訴人誤認被告甲○○所為係犯製造第二
    級毒品罪，惟有關被告甲○○涉嫌與同案被告乙○○共犯意
    圖供栽種之用而運輸大麻種子並走私進口之罪名，既已於起
    訴書犯罪事實欄敘明其犯罪事實，仍在起訴範圍，已如前述
    ）。
二、按犯罪事實應依證據認定之，無證據不得認定犯罪事實；不
    能證明被告犯罪者，應諭知無罪之判決；刑事訴訟法第一百
    五十四條第二項、第三百零一條第一項定有明文。又事實之
    認定，應憑證據，如未能發現相當證據，或證據不足以證明
    ，自不能以推測或擬制之方法，為裁判基礎（最高法院四十
    年台上字第八六號判例參照）。且刑事訴訟上證明之資料，
    無論其為直接或間接證據，均須達於通常一般之人均不致有
    所懷疑，而得確信其為真實之程度，始得據為有罪之認定，
    若有關於被告是否犯罪之證明未能達此程度，而有合理懷疑
    之存在，致使無從形成有罪之確信，根據「罪證有疑，利於
    被告」之證據法則，即不得遽為不利被告之認定（最高法院
    七十六年度台上字第四九八六號判例參照）。
三、公訴人認被告甲○○涉有上開意圖供栽種之用而運輸大麻種
    子並走私進口之罪嫌，無非係以被告甲○○於警詢時之供述
    ，及同案被告乙○○於偵查中之供述，暨警方於前揭時地搜
    索扣得大麻植株、大麻種子等為其主要論據。惟訊據被告堅
    決否認上開犯行，辯稱：伊雖曾陪同乙○○一起去郵局郵寄
    上開美金，惟伊並不知乙○○係要購買大麻種子，亦未與乙
    ○○共同商議上網購買大麻行為等語。經查：
  (一)上揭上網向國外不詳姓名之人購買大麻種子及栽種大麻書籍
    均係由乙○○所為之事實，業據證人即共同被告乙○○供證
    明確，核與其於警詢、偵查及原審審理時供述相符。而被告
    甲○○雖於警詢時供承：伊係與乙○○在自宅，利用房間內
    個人電腦上網際網路瀏覽，無意中發現有販賣大麻種子並有
    書籍教學種植方式，所以就上前開荷蘭網站與對方聯繫，詢
    問匯款方式、收貨方式，後以美金一百六十九元代價，購買
    種植大麻書籍及三十五顆大麻種子，在錢寄出後約一個月左
    右就收到大麻書籍及種子等語（偵查卷第十六、十七頁），
    惟其於翌日檢察官偵訊時即供稱：乙○○曾經上網到賣大麻
    網站，他翻譯不順的部分，就叫伊看電腦螢幕的網頁翻譯給
    他聽，大麻種子係乙○○買的，伊沒有買等語（偵查卷第六
    二頁），是其上開警詢自白不僅與共犯乙○○所供不符，亦
    與偵審中之供述前後相歧，是否可信，即非無疑。
  (二)又共同被告乙○○於原審及本院均供稱：相關聯繫經過，均
    由伊以翻譯軟體整段翻譯後，逐字逐句貼上網，藉以與不詳
    之大麻種子販賣者溝通等語。雖被告乙○○自承英文程度不
    佳，且於原審當庭無法唸出有關"BDS SPECIAL"、"CALIFORN
    IA ORANGE BUD"、"BUBBLE GUM " 等三種品種之大麻種子名
    稱（原審卷第一○五頁），然以現今英文翻譯軟體功能頗為
    強大，正確率亦不低，欲將大麻栽種之英文網站原文，翻譯
    為中文版面並非困難，此有被告甲○○辯護人所供之英文網
    站原文及yahoo 點選翻譯之中文列印資料可參（上證一），
    是尚難以共同被告乙○○英文程度不佳，遽認被告甲○○就
    乙○○選擇購買之大麻品種，有參與提供意見之犯意聯絡行
    為。
  (三)再者，共同被告乙○○雖於上開栽種大麻書籍第三頁上「10
    號，立×1」 之文字，惟其意係指其中一株乃乙○○根據甲
    ○○所告知的方法去栽種乙情，業據證人乙○○供證如前述
    。是此係共同被告乙○○購買前開大麻種子後，被告甲○○
    所提供之助力行為，僅足認定被告甲○○係幫助乙○○意圖
    供製造毒品之用而栽種大麻之犯意，尚難據此即推論被告甲
    ○○就乙○○購買大麻種子之數量、金額、過程均有參與。
  (四)另被告甲○○雖供承曾陪同乙○○至郵局郵寄上開美金至國
    外之事實，然以其與乙○○同居一、二年，偕同外出辦事，
    至屬尋常之事。至警方於前揭時地搜索扣得之大麻植株、大
    麻種子等物，均係共同被告乙○○購入大麻種子後之栽種行
    為，尚難以之佐證被告甲○○於乙○○購買大麻種子前有參
    與謀議之行為。再參以被告甲○○於警詢時即供稱：伊於乙
    ○○收到大麻種子，接下來就不太關心，幾乎都是乙○○在
    照料等語（偵查卷第十七頁），可見其對乙○○購買大麻乙
    事，乃持漠然之消極態度，及秘密證人A1向臺北縣政府警察
    局刑事警察大隊檢舉時，亦僅稱：其要檢舉綽號叫「小Ａ」
    之男子（按即乙○○之綽號）非法持有種植大麻毒品，因其
    親眼看見綽號「小Ａ」從國外郵購介紹大麻種植書籍等語（
    見臺灣士林地方法院檢察署九十八年度聲監字第○○○○九
    八號卷第七、八頁），亦未見其提及被告甲○○有參與上開
    郵購大麻行為等情，是本案尚乏積極證據足資證明被告甲○
    ○上開於警詢之自白與事實相符。
四、綜上所述，依檢察官起訴所列之上開證據資料，法院實無從
    獲得被告甲○○有與被告乙○○共犯意圖供栽種之用而運輸
    大麻種子並走私進口之有罪心證。揆諸前揭說明，本件不能
    證明被告甲○○此部分犯罪，就此部分自應諭知被告甲○○
    無罪之判決。
肆、上訴駁回部分
    原審就被告乙○○所犯意圖供製造毒品而栽種大麻種子罪名
    ，及被告甲○○幫助乙○○犯上開罪名部分，適用毒品危害
    防制條例第十二條第二項、刑法第十一條、第三十條第一項
    前段、第二項之規定，並審酌被告乙○○雖栽種大麻種子，
    及被告甲○○幫助栽種，惟尚未產出第二級毒品大麻，且其
    數量非鉅，亦僅供個人之用，危害尚非至鉅，犯罪之動機，
    犯罪手段，及犯後態度良好，暨被告甲○○雖否認犯行，惟
    其辯解尚屬憲法保障訴訟權之適正行使等一切情狀，分別判
    處被告乙○○有期徒刑五年六月，及被告甲○○有期徒刑二
    年七月，並以如附表編號一所示之大麻植株係當場查獲之毒
    品，及如附表編號二至四所示之物，均係被告乙○○所有供
    犯毒品危害防制條例第十二條第二項之罪所用之物，分別依
    毒品危害防制條例第十八條第一項前段規定，諭知沒收銷燬
    ，及同條第十九條第一項規定宣告沒收，如全部或一部不能
    沒收時，追徵其價額或以其財產抵償之，經核並無不合。被
    告乙○○上訴意旨略以：其犯罪後始終坦承犯行，並據實陳
    述上網購買大麻種子之詳細過程，且其因自己本身已有安非
    他命的毒癮，然因家中經濟狀況不佳，為求不造成家中經濟
    上的問題，而異想天開自行上網購買大麻種子試行栽種，主
    觀惡性尚難為重大，且僅購買大麻種子三十五顆，栽種成長
    大麻亦尚屬小株，其亦無設備及能力製成可供吸食之大麻，
    請審酌其尚無前科，家中老父及兄長還需仰賴其服侍日常生
    活等情，依刑法第五十九條酌予減輕云云。惟按刑罰之量定
    ，為法院得依職權自由裁量之事項，苟於法定刑度之內，予
    以量定，且客觀上並無明顯濫權之情形者，自不容當事人任
    憑主觀意見，指摘其違法、失當。又刑法第五十九條之規定
    ，係裁判上之酌減，乃法院於職權範圍內得為酌定之事項，
    除其裁量權之行使，明顯違反比例原則外，不得任意指為違
    法（最高法院九十三年度台上字第一一五九號裁判意旨參照
    ）。原判決就被告乙○○所犯上開罪名部分，如何量定其宣
    告刑之理由，已經敘明審酌被告之犯罪動機、所生危害及犯
    罪後坦承之態度等一切情狀，並於法定刑度之內，予以量定
    ，客觀上並無明顯濫權之情形。被告乙○○置原判決上開論
    述於不顧，徒以原審得於職權範圍內得為酌定之事項，而指
    摘原判決量刑過重，請求依刑法第五十九條酌減其刑云云，
    及被告甲○○上訴否認上開幫助犯行，徒執前詞指摘原判決
    不當，均為無理由，應予駁回。
伍、撤銷改判部分
  (一)原判決就被告甲○○被訴毒品危害防制條例第十三條第二項
    之意圖供栽種之用而運輸大麻種子罪嫌，及懲治走私條例第
    二條第一項之走私罪嫌部分，未就全案事證詳為審酌，遽行
    對被告甲○○論科，自非允洽，被告提起上訴，否認犯罪（
    指摘原判決不當），為有理由，應由本院將原判決關於上開
    有罪及定執行部分均撤銷，另為被告無罪之諭知。
  (二)原審就被告乙○○所犯毒品危害防制條例第十三條第二項之
    意圖供栽種之用而運輸大麻種子罪，及懲治走私條例第二條
    第一項之走私罪部分，認事證明確，予以論罪科刑，固非無
    見，惟查：被告甲○○未參與此部分犯行，已如前述，原審
    未察，遽論被告乙○○與甲○○係共同正犯，即有未合。被
    告乙○○上訴意旨猶執陳詞，請求從輕量刑，雖不足取，然
    原判決關於上開部分既有上開可議之處，自應由本院將原判
    決此部分及定執行部分均撤銷改判。爰審酌被告乙○○前無
    犯罪前科，有本院被告前案紀錄表可按，素行尚佳，竟為供
    己施用毒品之需，而上網自國外購買大麻種子，進而運輸、
    走私入台，惟種子數量非鉅，所生危害尚輕，及犯後坦承犯
    行，態度良好等一切情狀，量處有期徒刑一年，並與前開上
    訴駁回即栽種大麻部分所處有期徒刑五年六月，就主刑部分
    定執行有期徒刑六年。扣案如附表編號五所示之大麻種子七
    顆（合計淨重零點零九公克），並非毒品危害防制條例所定
    之第二級毒品大麻，惟其中五顆大麻種子具發芽能力，依毒
    品危害防制條例第十四條第四項，不得持有，為違禁物，爰
    不問屬於犯罪行為人所有與否，應依刑法第三十八條第一項
    第一款規定，宣告沒收。至其餘二顆大麻種子不具發芽能力
    ，已失其違禁物之性質，爰不予宣告沒收。另被告為警查獲
    時所查扣之第二級毒品甲基安非他命二包（總淨重零點零二
    六公克，取樣零點零零零三公克，驗餘總淨重零點零二五七
    公克），因與被告乙○○、甲○○所犯罪名無關，自不能在
    主刑下為沒收之諭知，附此敘明。
據上論斷，應依刑事訴訟法第三百六十九條第一項前段、第三百
六十八條、第三百六十四條、第二百九十九條第一項前段、第三
百條、第三百零一條第一項，毒品危害防制條例第十三條第二項
，懲治走私條例第二條第一項，刑法第十一條、第五十五條、第
五十一條第五款、第三十八條第一項第一款，判決如主文。
本案經檢察官呂光華到庭執行職務。
中    華    民    國    99    年    1     月    28    日
            刑事第二十一庭審判長法  官  蔡聰明
                                法  官  趙文
                                法  官  楊力進
以上正本證明與原本無異。
除被告甲○○就無罪部分不得上訴外，其餘部分，如不服本判決
，應於收受送達後十日內向本院提出上訴書狀，其未敘述上訴之
理由者並得於提起上訴後十日內向本院補提理由書（均須按他造
當事人之人數附繕本）「切勿逕送上級法院」。
                                書記官  楊麗娟
中    華    民    國    99    年    1     月    29    日
附錄：本案論罪科刑法條全文
毒品危害防制條例第12條
意圖供製造毒品之用，而栽種罌粟或古柯者，處無期徒刑或 7 年
以上有期徒刑，得併科新臺幣 7 百萬元以下罰金。
意圖供製造毒品之用，而栽種大麻者，處 5 年以上有期徒刑，得
併科新臺幣 5 百萬元以下罰金。
前二項之未遂犯罰之。
毒品危害防制條例第13條
意圖供栽種之用，而運輸或販賣罌粟種子或古柯種子者，處 5 年
以下有期徒刑，得併科新臺幣 50 萬元以下罰金。
意圖供栽種之用，而運輸或販賣大麻種子者，處 2 年以下有期徒
刑，得併科新臺幣 20 萬元以下罰金。
懲治走私條例第2條
私運管制物品進口、出口逾公告數額者，處 7 年以下有期徒刑，
得併科新臺幣 3 百萬元以下罰金。
前項之未遂犯罰之。
第 1 項所稱管制物品及其數額，由行政院公告之。
附表
 ┌───┬──────┬───────┐
 │ 編號 │   品  名   │ 數量（單位） │
 ├───┼──────┼───────┤
 │  一  │大麻植株    │ 拾陸株       │
 ├───┼──────┼───────┤
 │  二  │含土壤之盆皿│ 拾陸只       │
 ├───┼──────┼───────┤
 │  三  │  照明燈具  │   壹組       │
 ├───┼──────┼───────┤
 │  四  │栽種大麻書籍│   壹本       │
 ├───┼──────┼───────┤
 │  五  │具發芽能力之│   伍顆       │
 │      │大麻種子    │              │
 ├───┼──────┼───────┤
 │  六  │不具發芽能力│   貳顆       │
 │      │之大麻種子  │              │
 └───┴──────┴───────┘


司法院資訊處製作；財團法人民間司法改革基金會備份。
